臺灣臺北地方法院行政訴訟判決　
110年度簡字第212號
111年2月24日言詞辯論終結
原      告  英屬開曼群島李奧摩根股份有限公司

代  表  人  吳志彥  
訴訟代理人  徐則鈺律師
被      告  臺北市政府財政局

代  表  人  陳家蓁  
訴訟代理人  黃佳賀  
            莊倩萍  
上列當事人間菸酒管理法事件，原告不服臺北市政府民國110年6
月11日府訴一字第1106101399號訴願決定，提起行政訴訟，本院
判決如下：
    主  文
原告之訴駁回。
訴訟費用新臺幣貳仟元由原告負擔。　　
    事實及理由
一、事實概要：
　　被告接獲檢舉，查得原告於「gogobar」網站（網址：https
    ://www.gogobar.com.tw/，下稱系爭網站）刊登載明「CHOY
    A蝶矢極熟梅酒……720ml……NT600」等酒品名稱、容量及單價
    等資訊，供消費者點選酒品，並鍵入外送地址、送達時間及
    付款方式等資訊，提交訂單後即取得訂單編號，完成酒品訂
    購程序。被告審認原告於系爭網站販賣酒品，疑涉違反菸酒
    管理法第30條第1項規定，乃以民國（下同）110年2月5日北
    市財菸字第1100009344號函（下稱110年2月5日函）通知原
    告陳述意見，經原告以110年2月26日陳述意見書陳述，被告
    仍審認原告以電子購物方式販賣酒品，違反菸酒管理法第30
    條第1項規定，且係第2次查獲違規，爰依同法第55條第1項
    、菸酒查緝及檢舉案件處理作業要點行為時第45點第1項第1
    3款第2目規定，以110年3月8日北市財菸字第11030013593號
    裁處書（下稱原處分），裁處原告新臺幣（下同）3萬元罰
    鍰。原處分於110年3月10日送達，原告不服提起訴願，經臺
    北市政府以110年6月11日府訴一字第1106101399號訴願決定
    書駁回原告訴願，原告仍不服，於110年8月11日向本院提起
    行政訴訟。
二、原告起訴主張：
㈠、原告於提起訴願時，即已表明原處分所述內容與台北市政府
    財政局北市菸財字第11000009344號所檢附之違規網頁截圖
    之影本明顯不符。經消費者填寫生日、挑選酒品、選擇外送
    地址及時間、出貨門市及付款方式等送出媒合後，系統是先
    顯示「媒合完成」，並非上述「出貨完成」。且「媒合完成
    」系統顯示時間為2021年2月4日下午17點21分43秒，而「出
    貨完成」系統顯示時間為2021年2月4日下午20點24分15秒，
    可以證明本系統是採取面交確認年齡之線下交易方式。原告
    之系統亦有提示消費者即本案原處分承辦人，將採取面交時
    確認年齡與收款之頁面。訴願決定對此部分完全避而不談，
    忽視原告系統之規劃，並非由原告與消費者間締結買賣關係
    。
㈡、其他法律亦有與菸酒管理法第30條類似規定。查爆竹煙火管
    理條例第12條規定「販賣一般爆竹煙火，不得以自動販賣、
    郵購或其他無法辨識購買者年齡之方式為之。」但爆竹煙火
    之主管機關內政部消防署對於爆竹煙火管理條例第12條規定
    之行政解釋與財政部國庫署卻迥然有異。內政部消防署95年
    1月27日內授消字第0950822567號函釋二之(二)認為「以網
    路販售一般爆竹煙火，於消費者購買時登記姓名、出生年月
    日及身分證字號等基本資料，以貨運送達由訂貨人親自簽收
    付款。如能確認購買者之年齡並有相關資料可稽，尚無違反
    管理條例第10條之意旨，惟事涉實質認定，應本諸權責辦理
    。」同為「無法辨識購買者年齡方式」之法條，內政部與財
    政部之解釋竟完全相反，此種法令解釋之矛盾，正宜由法院
    透過判決作出一致性的解釋，以符合社會的需求。
㈢、105年3月3日公告、同年4月1日生效之「臺北市政府財政局處
    理違反菸酒管理法案件認定原則」第2條第3項第1款規定「
    違反本法第三十條第一項之行政罰案件，如經查明有下列情
    形之一者，即屬以無法辨識購買者或受讓者年齡方式販賣或
    轉讓酒類，應依規定裁處：(三)以電話、手機、簡訊、傳真
    、E-mail、Q&A、部落格、留言、App、line、Facebook、we
    chat、skype或其他對話程式：1.提供訂(預)購服務，採宅
    配交貨或非以足資合理明確辨識購買者年齡之機制販賣酒類
    者。」依此規定，若已「採足資合理明確辨識購買者年齡之
    機制販賣酒類」，即未違反菸酒管理法第30條第1項規定，
    而原告設計之機制，應屬「合理明確辨識購買者年齡之機制
    」。「臺北市政府財政局處理違反菸酒管理法案件認定原則
    」第2條第3項第1款規定，與內政部消防署95年1月27日內授
    消字第0950822567號函釋二之(二)之意旨類似，若已「採足
    資合理明確辨識購買者年齡之機制」，即未違反法令規定，
    原處分機關及訴願決定機關均未遵守臺北市政府公告之「臺
    北市政府財政局處理違反菸酒管理法案件認定原則」，實有
    違誤。
㈣、近年來，美食外送平台由於疫情因素快速於全世界各地蓬勃
    發展，若依國庫署之傳統舊見解，絕對會認定送餐契約係存
    在於外送平台(例如Foodpanda、Uber eats)與消費者間的餐
    點買賣契約，不過此種看法顯然與社會事實不符。美食外送
    服務經濟活動包含兩個主要經濟交易活動：餐點契約與餐點
    外送契約，且皆有數位科技之介入。若從法律關係上分析，
    「餐點契約」係存在於消費者與餐廳間，合作餐廳為獨立經
    濟活動經營者，能自主決定是否提供餐點與定價，外送平台
    則僅透過數位科技提供「訂約媒介」。美食外送服務平台透
    過數位科技與消費者成立「餐點外送契約」提供實體外送服
    務，外送員自由接單則是美食外送平台與外送員間另一契約
    約定。原告經營之外送平台與美食外送平台之法律性質相同
    ，若依原告上開符合社會實際運作之對於外送平台之法律分
    析，原告絕無可能與消費者間成立酒品買賣關係，或是「有
    實質上販賣效果者，涉民法買賣要約行為」之可能，原處分
    與訴願決定之法律見解均有所誤，不應維持。並聲明：訴願
    決定及原處分均撤銷。
三、被告則以：
㈠、原告主張系統是先顯示「媒合完成」，並非上述「出貨完成
    」，本系統是採取面交確認年齡之線下交易。參據最高行政
    法院107年9月20日107年度裁字第1447號裁定意旨，菸酒管
    理法第30條第1項規定之立法意旨，係針對無法辨識購買者
    年齡之販賣酒品之行為予以處罰，有效遏止違法販賣酒品予
    少年及兒童之行為之發生，以達落實保育未滿18歲之少年及
    兒童之目的；再參據臺北高等行政法院109年2月25日108年
    度簡上字第144號判決意旨，菸酒管理法第30條第1項規定，
    係鑑於以網路販賣酒品，因難以查核、辨識購買者之身分與
    年齡，縱令購買者提供身分證影本、身分證字號、年齡或密
    碼等資料，仍不能排除其身分有遭冒用之可能，而有不能足
    以合理明確辨識購買者年齡之風險存在，是以，該條文規範
    之目的在於明文禁止以電子購物之方式販賣酒類，以杜絕販
    賣酒品予未成年之風險，且立法者將「自動販賣機、郵購、
    電子購物」等方式從事酒品之販賣或轉讓之行為，預設為「
    無法辨識購買者或受讓者年齡之方式」。原告雖稱其是採取
    面交確認年齡之線下交易，然此查驗程序既發生於買賣契約
    成立之後，實無礙原告於系爭網站買賣酒品行為之際，已有
    無法合理辨識購買者年齡的事實存在，且其是否確有踐行查
    驗程序，無從得知。
㈡、「爆竹煙火管理條例」係為規範爆竹煙火之管理，預防災害
    發生，維護人民生命財產，確保公共安全而制定；「菸酒管
    理法第30條第1項規定」其旨在避免將酒品販賣予法律所禁
    止之年齡層，以維國民身體健康。此二種法源不同，規範目
    的及規範意旨亦不相同。原告引用內政部消防署95年1月27
    日內授消字第0950822567號函釋與本案查獲違規情節有別，
    尚難比附援用。
㈢、查本件原告建置系爭網站，經由該網站販賣系爭酒品，並載
    明系爭酒品之名稱、容量、單價、數量、訂購方式、寄送地
    址、付款方式及發票寄送方式等，具有實質上販賣效果。揆
    諸上開買賣交易方式，原告以己身名義於系爭網站與購買者
    間締結酒品之買賣契約並開立發票，其販賣方式無法辨識購
    買者或受讓者年齡，足堪認定違反菸酒管理法第30條第1項
    之規定。原告主張僅係經營外送平台提供「訂約媒介」，絕
    無可能與消費者間成立酒品買賣關係，委無足取。原告販賣
    酒品，本應遵守菸酒管理法而竟違規，核屬故意，縱非故意
    ，亦有應注意而未注意，亦難辭過失之責，合致行政罰以有
    故意過失之要件，且原告本次係第2次被查獲有網路販賣酒
    品而無法辨識購買者年齡之違規行為，從而被告依菸酒管理
    法第55條第1項及菸酒查緝及檢舉案件處理作業要點第45點
    第1項第13款規定裁罰原告3萬元罰鍰，揆諸首揭法條規定，
    原處分並無違誤，訴願決定亦無不合，並聲明：原告之訴駁
    回。
四、本院之判斷：
㈠、按菸酒管理法第2條規定：「本法所稱主管機關：在中央為財
    政部；在直轄市為直轄市政府；在縣（市）為縣（市）政府
    。」、第30條第1項規定：「酒之販賣或轉讓，不得以自動
    販賣機、郵購、電子購物或其他無法辨識購買者或受讓者年
    齡等方式為之。」、第55條第1項第3款規定：「（第1項）
    有下列各款情形之一者，處新臺幣一萬元以上五萬元以下罰
    鍰：……三、酒之販賣或轉讓違反第三十條第一項規定。」上
    開菸酒管理法第30條第1項之立法目的，係為防止兒童或少
    年取得酒品，故禁止以無法辨識購買者年齡之方式販賣或轉
    讓酒品。又「違反本法之行政罰案件，其裁罰參考基準如下
    ：……（十三）依本法第五十五條第一項規定裁罰之案件：……
    2.第二次查獲者，處新臺幣三萬元罰鍰。…」菸酒查緝及檢
    舉案件處理作業要點第45點第1項第13款第2目定有明文。
㈡、經查，原告於系爭網站刊登載明多項酒品名稱、容量及單價
    等資訊，提供訂購人點選酒品後，可填選數量、送達時間、
    外送地點、訂單備註及付款方式等訂購資訊，以點選「我要
    媒合」，完成訂購程序。經檢舉人向被告檢舉，被告以110
    年2月5日函檢附系爭網站截圖請原告陳述意見，原告於110
    年2月26日提出陳述書說明非屬網路訂購酒品，惟被告仍認
    原告有「以電子購物方式販賣酒品」之違規行為，依菸酒管
    理法第30條第1項、第55條第1項規定及菸酒查緝及檢舉案件
    處理作業要點第45點第1項第13款規定，以原處分裁處原告
    罰鍰30,000元等情，有檢舉資料（原處分不可閱卷第2頁）
    、採證照片（原處分可閱卷第22-34頁）、被告110年2月5日
    函（原處分可閱卷第15頁）、原告陳述意見書（原處分可閱
    卷第17-19頁）、原處分（本院卷第29-30頁）在卷可稽，核
    堪採認為真實。
㈢、再查，觀諸原告系爭網站營運模式（原處分可閱卷第22-34頁
    ），乃刊登酒品之名稱、容量、單價等資訊供訂購人選取，
    訂購人選取品項及數量，填選運送時間、地址及付款方式並
    提交訂單後，系爭網站即成立訂單編號，並通知訂購人位置
    附近之gogobar門市，將產品出貨至訂購人指定地點，足以
    證明系爭網站內容包含酒品賣價及數量，具有實質上販賣效
    果，與酒品之販售並無相異。原告雖稱系爭網站僅係媒合平
    台云云，惟按「稱居間者，謂當事人約定，一方為他方報告
    訂約之機會或為訂約之媒介，他方給付報酬之契約。」民法
    第565條定有明文，經核系爭網站之交易型態，係原告之系
    爭網站與訂購人約定價金、數量，系爭網站刊載酒品名稱、
    容量、單價之相關資訊，並供訂購人選填、建立訂單，乃是
    欲成立酒品買賣契約之意思表示，屬民法買賣之「要約」，
    而訂購人提交訂單時則屬同意買賣酒品之「承諾」，此時雙
    方成立買賣契約之意思表示一致，原告所為並非僅為居間之
    報告訂約機會或為訂約媒介之行為，原告主張，委不足採。
    原告上開販賣酒品的方式無法辨識購買者或受讓者年齡，違
    反菸酒管理法第30條第1項規定，堪予認定。且原告經營販
    賣酒品，本應遵守菸酒管理法而竟違規，核屬故意，縱非故
    意，其應注意而未注意，亦難辭過失之責，自合致於行政罰
    應以有故意過失之要件。被告予以裁罰原告，洵屬適法。
㈣、原告雖主張，系統是採取面交確認年齡之線下交易方式，並
    舉爆竹煙火管理條例規定為例，以及主張依臺北市政府財政
    局處理違反菸酒管理法案件認定原則，一再稱若已「採足資
    合理明確辨識購買者年齡之機制販賣酒類」，即未違反菸酒
    管理法法第三十條第一項規定云云。惟按菸酒管理法第30條
    第1項規定已明訂：「酒之販賣或轉讓，不得以自動販賣機
    、郵購、電子購物或其他無法辨識購買者或受讓者年齡等方
    式為之。」其係鑑於以網路販賣酒品，因難以查核、辨識購
    買者之身分與年齡，縱令購買者提供身分證影本、身分證字
    號、年齡或密碼等資料，仍不能排除其身分有遭冒用之可能
    ，而有不能足以合理明確辨識購買者年齡之風險存在，是以
    ，該條文規範之目的在於明文禁止以電子購物之方式販賣酒
    類，以杜絕販賣酒品予未成年之風險，且立法者將「自動販
    賣機、郵購、電子購物」等方式從事酒品之販賣或轉讓之行
    為，預設為「無法辨識購買者或受讓者年齡之方式」。又如
    前所述，依原告系爭網站之交易形態，當訂購人訂購酒品時
    ，雙方買賣契約即已成立，而彼時原告並無法確認購買者之
    年齡，是可認於買賣契約成立時，原告無法確認訂購人之真
    實年齡，且外送門市人員是否於給付買賣標的時均會確實查
    驗訂購者年齡，亦無從得知。準此，堪認原告以無法辨識購
    買者年齡之電子購物方式販賣酒品，確有菸酒管理法第30條
    第1項之違規行為無訛。
㈤、至原告主張參考另案中華郵政酒品廣告不罰之理由，若被告
    認為中華郵政公司之行為無須處罰，則本件原告所為，依相
    同標準，亦不應受罰云云。惟中華郵政公司有無違反菸酒管
    理法之情事，與本案原告違規行為無涉，況原告所指稱中華
    郵政整體網站內容，亦無如原告之系爭網站及系爭App建置
    購物車、建立訂單之情形，原告此部分主張，亦不可採。另
    原告主張依消防署行政函釋認現場交易時可以驗證購買人身
    分，即可以網路販賣煙火云云，按「爆竹煙火管理條例」係
    為規範爆竹煙火之管理，預防災害發生，維護人民生命財產
    ，確保公共安全而制定，與本件之菸酒管理法保障之目的、
    範圍，以及法規範之內容均不相同，本院尚難比附援引，併
    予敘明。
五、綜上所述，原告之主張均不可採，被告以原告有「以電子購
    物方式販賣酒品」之違規行為，依菸酒管理法第30條第1項
    、第55條第1項及菸酒查緝及檢舉案件處理作業要點第45點
    第1項第13款第2目規定，以原處分裁處原告罰鍰3萬元，並
    無違誤。訴願決定予以維持，亦無不合。原告請求撤銷訴願
    決定及原處分，為無理由，應予駁回。
六、本案判決基礎已臻明確，兩造其餘攻擊防禦方法及訴訟資料
    ，經本院審核後，認與判決結果不生影響，且無調查之必要
    ，爰不一一論述及調查，併此敘明。
七、第一審裁判費為2,000元，依法應由敗訴之原告負擔，且係
    原告於起訴時繳納，爰確定第一審訴訟費用如主文第2項所
    示。
八、結論：原告之訴為無理由，依行政訴訟法第98條第1項前段
    ，判決如主文。
中　　華　　民　　國　　111 　年　　3 　　月　　17　　日
                  行政訴訟庭　　法　官　張瑜鳳
以上正本係依原本作成。
如不服本判決，應於判決送達後20日內，以原判決違背法令為理
由，向本院提出上訴狀並表明上訴理由（原判決所違背之法令及
其具體內容或依訴訟資料可認為原判決有違背法令之具體事實）
。
其未載明上訴理由者，應於提出上訴後20日內，向本院補提理由
書（上訴狀及上訴理由書均須按他造人數附繕本），並繳納上訴
裁判費新臺幣3,000 元；如未按期補提上訴理由書，則逕以裁定
駁回上訴。　　　　　　　　　
中　　華　　民　　國　　111 　年　　3 　　月　　17　　日
                                書記官  林劭威